# PENDAHULUAN {#intro}

## Latar Belakang

**Universitas Sultan Ageng Tirtayasa** dimulai dari Yayasan Pendidikan Tirtayasa (Yapenta) yang didirikan pada tanggal 1 Oktober 1980, Saat ini, Yapenta berubah menjadi Lapenta (Lembaga Pendidikan Tirtayasa). Yapenta berkedudukan dan bertempat di Kabupaten Serang. Pendirian Yapenta dikukuhkan dengan Akte Notaris Rosita Wibowo, SH, Nomor 1, tanggal 1 Oktober 1980. Kemudian dilakukan penyempurnaan dan dikukuhkan kembali dengan Akte Notaris Ny. R. Arie Soetardjo, Nomor 1, tanggal 3 Maret 1986.

Tujuan pendirian Yapenta adalah.

1. Membantu usaha-usaha pemerintah dalam bidang pendidikan umum. Yaitu mulai dari taman kanak-kanak sampai dengan perguruan tinggi
2. Mendirikan sekolah-sekolah mulai dari taman kanak-kanak sampai dengan perguruan tinggi, termasuk juga sekolah-sekolah kejuruan.
3. Merencanakan dan mengusahakan sarana pendidikan, termasuk juga sarana olah raga.

Kata Tirtayasa diambil dari nama pahlawan nasional yang berasal dari Banten, yaitu **Sultan Ageng Tirtayasa** (Kepres RI Nomor: 045/TK/1070). Nama asli Sultan Ageng Tirtayasa adalah Abul Fathi Abdul Fatah, pewaris kesultanan Banten keempat, yang dengan gigih menentang penjajahan Belanda dan berhasil membawa kejayaan dan keemasan Banten. Kata Tirtayasa sendiri berarti air mengalir (Sansekerta).

Pada awalnya Yayasan Pendidikan Tirtayasa (Yapenta) Banten menaungi Sekolah Tinggi Ilmu Hukum (STIH), Sekolah Tinggi Keguruan dan Ilmu Pendidikan (STKIP), dan Sekolah Tinggi Teknik (STT). STIH didirikan pada tanggal 1 Oktober 1980, sebagai embrio terbentuknya Universitas Tirtayasa (Untirta). Kemudian tanggal 1 Oktober 1980 disepakati sebagai tanggal kelahiran Untirta, sehingga upacara Dies Natalis Universitas Sultan Ageng Tirtayasa (Untirta) dilaksanakan tiap tanggal 1 Oktober.

Universitas Tirtayasa Banten  merupakan penggabungan dari STIH, STT dan STKIP didasarkan pada SK Mendikbud RI Nomor:0596/0/1984, tanggal 28 Nopember 1984, ditingkatkan statusnya, sehingga menjadi Fakultas Hukum, Fakultas Teknik, dan Fakultas Ilmu Keguruan dan Pendidikan. Selanjutnya dengan SK Mendikbud RI Nomor: 0597/0/1984, tanggal 28 Nopember 1984, ketiga Fakultas tersebut ditetapkan sebagai status terdaftar.

Untirta berkembang dengan  berdirinya Fakultas Pertanian dan Fakultas Ekonomi secara berturut-turut dengan SK Mendikbud RI Nomor: 0123/0/189, tanggal 8 Maret 1989, dan Nomor: 0331/0/1989, tanggal 30 Mei 1989, masing-masing dengan status terdaftar. Selanjutnya pada tanggal 13 Oktober 1999 keluar Keppres RI Nomor: 130/1999 tentang Persiapan Perguruan Tinggi Negeri Universitas Sultan Ageng Tirtayasa. Berdasarkan Keputusan Presiden RI Nomor: 32 tanggal 19 Maret 2001, Universitas Sultan Ageng Tirtayasa menjadi Perguruan Tinggi Negeri, maka Universitas Sultan Ageng Tirtayasa beralih dari naungan Yayasan Pendidikan Tirtayasa Banten (Yapenta) masuk kedalam lingkungan Departemen Pendidikan Nasional dan pengalihan aset serta pengelolaan sumber  daya dari Yapenta kepada Pemerintah telah dilaksanakan. Tahun 2002.

Universitas Sultan Ageng Tirtayasa saat ini telah menyelenggarakan program pendidikan akademik dan program pendidikan vokasi. Program pendidikan akademik terdiri atas Program Pendidikan Sarjana (S1), Diploma (D3), sebanyaK enam fakultas dan satu program pendidikan Magister (Pascasarjana).

### Fakultas Hukum

Memiliki satu  jurusan/program studi strata satu (S1), yaitu :  Ilmu Hukum kemudian berdasarkan keputusann Kemenristek Dikti nomor 257/M/KPT/2017 tentang nama program studi dan ditetapkan dengan SK Rektor Untirta Nomor 932/UN43/AK/SK/2017 menjadi Program Studi Hukum , dengan lima bidang studi yakni, Bidang Hukum Pidana, Bidang Hukum Perdata, Bidang Hukum Tata Negara, Bidang Hukum Administrasi Negara dan Bidang Hukum Internasional.

### Fakultas Keguruan dan Ilmu Pendidikan

Memiliki 18 jurusan program strata satu (S1), mengalami penyesuaian berdasarkan Kemenristek Dikti nomor 257/M/KPT/2017 yaitu : 

1. Pendidikan Luar Sekolah (PLS) menjadi Pendidikan Nonformal,  
2. Pendidikan Guru Sekolah Dasar (PGSD), 
3. Pendidan Guru Pendidikan Anak usia Dini (PGPAUD), 
4. Pendidikan Luar Biasa menjadi Pendidikan Khusus, 
5. Bimbingan dan Konseling, 
6. Pendidikan Bahasa dan Sastra Indonesia (Diksastrasia) menjadi Pendidikan Bahasa Indonesia, 
7. Pendidikan Bahasa Inggris, 
8. Pendidikan Seni Drama Tari dan Musik (Sendratasik) menjadi Pendidikan Seni Pertunjukan, 
9. Pendidikan Matematika, 
10. Pendidikan Biologi, 
11.	Pendidikan Fisika, 
12.	Pendidikan Kimia, 
13.	Pendidikan IPA, 
14.	Pendidikan Sejarah, 
15.	Pendidikan Pancasila dan Kewarganegaraan, 
16.	Pendidikan Sosiologi, 
17.	Pendidikan Teknik Elektro menjadi Pendidikan Vokasional Teknik Elektro,
18.	Pendidikan Teknik Mesin menjadi Pendidikan Vokasional Teknik Mesin, 

### Fakultas Teknik

Memiliki enam jurusan program strata satu (S1), yaitu:

1. Teknik Mesin,   
2. Teknik Elektro,   
3. Teknik Industri,   
4. Teknik Metalurgi, 
5. Teknik Kimia,
6. Teknik Sipil. 

### Fakultas Pertanian

Memiliki tiga jurusan program strata satu (S1), yaitu: 

1. Agribisnis,   
2. Agroekoteknologi,   
3. Perikanan,
4. Teknologi Pangan.

### Fakultas Ekonomi dan Bisnis

Memiliki empat jurusan program strata satu (S1) dan empat program studi Diploma (D3), mengalami penyesuaian berdasarkan Kemenristek Dikti nomor 257/M/KPT/2017, yaitu:

1. Manajemen, 
2. Akuntansi, 
3. Ekonomi Studi Pembangunan,
4. Ekonomi Islam menjadi Ekonomi Syariah
5. Akuntansi (D3),   
6. Marketing (D3) menjadi Manajemen Pemasaran,   
7. Perpajakan (D3),
8. Keuangan dan Perbankan (D3) menjadi Perbankan dan Keuangan.

### Fakultas Ilmu Sosial dan Ilmu Politik

Memiliki tiga jurusan program strata satu (S1), yaitu:

1. Ilmu Administrasi Negar menjadi Administrasi Publik,     
2. Ilmu Komunikasi, 
3. Ilmu Pemerintahan.

### Fakultas Kedokteran

Memiliki tiga jurusan program strata satu (S1) dan satu program studi Diploma (D3), yaitu:

1. Kedokteran
2. Gizi
3. Ilmu Keolahragaan
4. Keperawatan (D3)

### Pascasarjana

Memiliki program Magister strata dua (S2) dengan enam program studi, yaitu:

1. Pendidikan Bahasa Indonesia, 
2. Teknologi Pendidikan, 
3. Hukum, 
4. Magister Akuntansi, 
5. Magister Manajemen, 
6. Magister Administrasi Publik. 
7. Pendidikan Bahasa Inggris,
8. Pendidikan Matematika,
9. Ilmu Pertanian.
10.	Teknik Kimia
11.	Ilmu Komunikasi

## Visi, Misi, Tujuan, Sasaran, dan Strategi Universitas Sultan Ageng Tirtayasa

### Visi Universitas Sultan Ageng Tirtayasa

> “Terwujudnya UNTIRTA Sebagai Integrated, Smart, and Green (It'S Green) University yang UNGGUL, BERKARAKTER, DAN BERDAYA SAING, di Kawasan ASEAN tahun 2030”

Berdasarkan visi tersebut di atas dapat dijelaskan antara lain sebagai berikut:

1. **Maju**. Mengandung pengertian terwujudnya kondisi Untirta yang mengalami pertumbuhan, peningkatan dan perubahan secara berkelanjutan dalam penyelenggaraan pendidikan dan pembelajaran, penelitian, dan pengabdian kepada masyarakat, daya dukung sumber daya dan manajemen serta kerjasama kemitraan.

2. **Bermutu**. Mengandung pengertian tercapainya kualitas layanan yang memberikan kepuasan kepada pelanggan, lulusan Universitas Sultan Ageng Tirtayasa yang menguasai Iptek (hard skill), mampu berkolaborasi dan membangun jejaring (networking) berkomunkasi (soft skill)  menuju kemajuan  bangsa,  peradaban dan kesejahteraan umat manusia.

3. **Berdaya Saing**. Mengandung pengertian terwujudnya suatu dorongan pada diri pendidik (dosen, tenaga kependidikan, dan lulusan untuk memenangkan suatu persaingan (kompetisi), lebih berprestasi, memiliki keunggulan komparatif dan keunggulan kompetitif, berupaya lebih baik dari yang lain, tahan menghadapi berbagai kondisi, hambatan dan tantangan serta mampu beradaptasi dengan lingkungan.

4. **Berkarakter**. Mengandung arti tercapainya tenaga pendidik dan kependidikan serta lulusan universitas Sultan Ageng Tirtayasa yang menguasai Iptek dengan menjunjung tinggi kejujuran, amanah, berwibawa, adil, religius, dan akuntabel.

5. **Kebersamaan**. Dalam mewujudkan misi Untirta perlu terbangun komunikasi kerja di Universitas Sultan Ageng Tirtayasa lebih mengutamakan semangat gotong royong, kolegial, saling pengertian, saling menghargai dan saling menghormati, sebagai sebuah Tim kerja yang menjunjung tinggi solidaritas dan soliditas. Hal ini meniscayakan seluruh komponen Untirta mulai dari level teratas sampai dengan level terbawah bersama-sama berkomitmen memberikan.

### Misi Universitas Sultan Ageng Tirtayasa

Untuk mencapai Visi di atas, Universitas Sultan Ageng Tirtayasa menetapkan misi sebagai berikut:

1. Meningkatkan kualitas, relevansi dan daya saing pendidikan serta lulusan yang unggul, berkarakter, serta berdaya saing di kawasan ASEAN.
2. Meningkatkan kualitas dan kuantitas penelitian dan pengabdian kepada masyarakat  yang inovatif berbasis kebutuhan nyata sesuai perkembangan zaman.
3. Meningkatkan daya dukung tatakelola perguruan tinggi yang baik sebagai implementasi dari Integrated Smart and Green (It’S Green) University.

### Tujuan Universitas Sultan Ageng Tirtayasa

1. Menghasilkan lulusan yang berkualitas, terdidik, terlatih, berdaya saing, dan berkarakter sesuai kebutuhan *stakeholders*.
2. Menghasilkan penelitan dan pengabdian kepada masyarakat yang inovatif berbasis kebutuhan nyata serta berorientasi pada pemanfaatan oleh dunia industri, pembangunan daerah,  dan masyarakat.
3. Menghasilkan daya dukung tatakelola yang efektif, efisien, transparan, dan akuntabel dalam mengembangkan tri dharma perguruan tinggi.

### Sasaran

Dalam rangka mencapai tujuan tersebut, perlu ditetapkan sasaran sebagai berikut:

1. Meningkatnya kualitas, kuantitas, relevansi, dan daya saing lulusan.
2. Meningkatnya kualitas dan kuantitas Program Studi sesuai Kebutuhan *Stakeholders*.
3. Meningkatnya kualitas dan kuantitas penelitian dan pengabdian kepada masyarakat.
4. Tersedianya daya dukung SDM sesuai Standar Kompetensi.
5. Meningkatnya daya dukung administrasi akademik dan non akademik.
6. Tersedianya daya dukung sarana prasarana yang memadai.
7. Kerjasama kemitraaan strategis nasional dan internasional.

### Strategi

1. Penguatan Kualitas Layanan Pendidikan dan Organisasi Kemahasiswaan.
2. Penguatan Program Studi (akademik, vokasi, dan profesi) memenuhi standar Mutu Pendidikan Tinggi.
3. Penguatan Penelitian dan Pengabdian kepada Masyarakat yang inovatif berbasis kebutuhan industri, pembangunan daerah, dan masyarakat.
4. Penguatan SDM dosen dan tenaga kependidikan sesuai kompetensi.
5. Penguatan layanan administasi akademik dan nonakademik.
6. Penguatan Sarana dan prasarana perguruan tinggi.
7. Penguatan Kerjasama dan kemitraan.

## Pendidikan Tinggi

Program pendidikan tinggi yang diselenggarakan oleh Universitas Sultan Ageng Tirtayasa: (1) Program Pendidikan Akademik, (2) Program Pendidikan Vokasi. Adapun pengertiannya adalah sebagai berikut: 

### Program Pendidikan Akademik

Bertujuan menyiapkan peserta didik untuk menjadi anggota masyarakat yang memiliki kemampuan akademik dalam menerapkan, mengembangkan, dan/atau memperkaya khasanah ilmu pengetahuan, teknologi, dan/atau kesenian, serta menyebarluaskan dan mengupayakan penggunaannya untuk meningkatkan taraf kehidupan masyarakat dan memperkaya kebudayaan nasional. Program pendidikan akademik di Untirta terdiri atas Program Sarjana (S1) dan Program Pascasarjana (S2).

#### Tujuan Pendidikan Program Magister

Program Magister diarahkan pada hasil lulusan yang memiliki kualifikasi sebagai berikut:

1. Mampu menguasai perkembangan ilmu pengetahuan, teknologi,dan/atau seni dalam bidangnya dengan cara menguasai dan memahami teori-teori yang mutakhir, pendekatan, metode, dan kaidah-kaidah ilmiah disertai penerapannya.
2. Mampu memecahkan permasalahan di bidang keahliannya melalui kegatan penelitian dan pengembangan berdasarkan kaidah ilmiah.
3. Mampu mengembangkan kinerja profesionalnya yang ditunjukkan dengan ketajaman analisis permasalahan dan kepaduan pemecahan masalah.
4. Mampu berkomunikasi efektif termasuk berbahasa internasional.

#### Tujuan Program Sarjana

Program Sarjana diarahkan pada hasil lulusan yang memiliki kualifikasi sebagai berikut:

1. Menguasai dasar-dasar ilmiah dan keterampilan dalam bidang keahlian tertentu sehingga mampu menemukan, memahami, menjelaskan, dan merumuskan cara penyelesaian masalah yang ada di dalam kawasan keahliannya.
2. Mampu menerapkan ilmu pengetahuan dan keterampilan yang dimilikinya sesuai dengan bidang keahliannya dalam kegiatan produktif dan pelayanan kepada masyarakat dengan sikap dan perilaku yang sesuai dengan tata kehidupan bermasyarakat.
3. Mampu bersikap dan berperilaku dalam membawa diri berkarya di bidang keahliannya maupun dalam kehidupan bersama dalam masyarakat.
4. Mampu mengikuti perkembangan ilmu pengetahuan, teknologi, dan/atau kesenian yang merupakan keahliannya.
5. Mampu bersaing dan beradaptasi dalam lingkungan persaingan global. 

### Program Pendidikan Vokasi

Bertujuan menyiapkan peserta didik menjadi anggota masyarakat yang memiliki pengetahuan dan keterampilan di bidang kerja serta memiliki tanggungjawab profesional terhadap pekerjaannya, serta mampu melaksanakan pengawasan dan bimbingan atas dasar keterampilan manajerial yang dimilikinya. Program pendidikan vokasional yang diselenggarakan adalah Program Diploma III.

#### Tujuan Pendidikan Program Vokasi

Program vokasi diarahkan untuk menghasilkan tenaga ahli madya yang memiliki kualifikasi sebagai berikut:

1. Mampu menguasai perkembangan ilmu pengetahuan, teknologi, dan/atau seni dalam bidangnya kearah kegiatan yang produktif.
2. Terampil dan profesional kearah pemecahan masalah serta pelayanan langsung kepada masyarakat sesuai dengan bidang keahliannya.
3. Memiliki integritas kepribadian yang tinggi serta berjiwa entrepreneurial.


**Program Studi, Kode Fakultas, dan Kode Jurusan/Program Studi Universitas Sultan Ageng Tirtayasa**

1. Program Pascasarjana (S2)

```{r, echo=FALSE, warning=FALSE, message=FALSE}
library(tidyverse)
library(kableExtra)
kode_prodi <- read.csv("01_kode_prodi.csv")
data <- kode_prodi %>%
  filter(Fakultas == "Pascasarjana")
data <- data.frame(No = 1:nrow(data), data)
data <- data %>%
  select(No, Prodi, Kode_Fakultas, Kode_Prodi)
names(data) <- c("No", "Program Studi", "Fakultas", "Program Studi")

kable(data, longtable = T, align = c("c", "l", "c", "c")) %>%
  kable_styling(bootstrap_options = "striped", full_width = F,
                latex_options = c("scale_down", "repeat_header")) %>%
  add_header_above(c(" " = 2, "Kode" = 2))
```

2. Program Sarjana (S1)

```{r, echo=FALSE, warning=FALSE, message=FALSE}
data <- kode_prodi %>%
  filter(Jenjang == "S1")
#data <- data.frame(No = 1:nrow(data), data)
data <- data %>%
  select(Prodi, Kode_Fakultas, Kode_Prodi)
names(data) <- c("Fakultas/Program Studi", "Fakultas", "Program Studi")

kable(data, longtable = T, align = c("l", "c", "c")) %>%
  kable_styling(bootstrap_options = "striped", full_width = F,
                latex_options = c("scale_down", "repeat_header")) %>%
  add_header_above(c(" " = 1, "Kode" = 2)) %>%
  pack_rows("Hukum", 1, 1, label_row_css = "background-color: #666; color: #fff;") %>%
  pack_rows("Keguruan dan Ilmu Pendidikan", 2, 19, label_row_css = "background-color: #666; color: #fff;") %>%
  pack_rows("Teknik", 20, 25, label_row_css = "background-color: #666; color: #fff;") %>%
  pack_rows("Pertanian", 26, 29, label_row_css = "background-color: #666; color: #fff;") %>%
  pack_rows("Ekonomi dan Bisnis", 30, 33, label_row_css = "background-color: #666; color: #fff;") %>%
  pack_rows("Ilmu Sosial dan Ilmu Politik", 34, 36, label_row_css = "background-color: #666; color: #fff;") %>%
  pack_rows("Kedokteran", 37, 39, label_row_css = "background-color: #666; color: #fff;")

```

3. Program Diploma (D3)

```{r, echo=FALSE, warning=FALSE, message=FALSE}
data <- kode_prodi %>%
  filter(Jenjang == "D3")
#data <- data.frame(No = 1:nrow(data), data)
data$Kode_Prodi <- paste0("0", data$Kode_Prodi)
data <- data %>%
  select(Prodi, Kode_Fakultas, Kode_Prodi)
names(data) <- c("Fakultas/Program Studi", "Fakultas", "Program Studi")

kable(data, longtable = T, align = c("l", "c", "c")) %>%
  kable_styling(bootstrap_options = "striped", full_width = F,
                latex_options = c("scale_down", "repeat_header")) %>%
  add_header_above(c(" " = 1, "Kode" = 2)) %>%
  pack_rows("Ekonomi dan Bisnis", 1, 4, label_row_css = "background-color: #666; color: #fff;") %>%
  pack_rows("Kedokteran", 5, 5, label_row_css = "background-color: #666; color: #fff;")

```